【裁判字號】    97,消債更,147
【裁判日期】    980226
【裁判案由】    更生事件
【裁判全文】
臺灣新竹地方法院民事裁定           97年度消債更字第147號
聲  請  人  甲○○
代  理  人  陳偉民律師
上列聲請人因聲請更生事件，本院裁定如下：
    主  文
聲請駁回。
聲請程序費用由聲請人負擔。
    理  由
一、按更生之聲請有下列情形之一者，應駁回之：一、債務人曾
    依本條例或破產法之規定而受刑之宣告；二、債務人曾經法
    院認可和解、更生或調協，因可歸責於己之事由，致未履行
    其條件；三、債務人經法院通知，無正當理由而不到場，或
    到場而不為真實之陳述，或拒絕提出關係文件或為財產變動
    狀況之報告，消費者債務清理條例第46條亦定有明文。是債
    務人於法院裁准消費者債務清理程序開啟前，基於謀求自身
    經濟生活更生之目的，當以積極誠實之態度，配合法院進行
    各項程序。法院雖依本條例第10條之規定，有依職權調查必
    要之事實及證據之責，然基於債務人對自身財務、信用、工
    作之狀況，本應知之最詳之理，且按同條例第44條、第82
    條及第46條第3款之意旨，苟債務人怠於配合法院調查，或
    有不實陳述之情形，法院亦得駁回債務人之聲請，顯見本條
    例藉由課予債務人協力義務之方式，以示其確有債務清理之
    誠意。次按，債務人與金融機構協商成立者，不得聲請更生
    或清算，但因不可歸責於己之事由，致履行顯有重大困難者
    ，不在此限；本條例施行前，債務人依金融主管機關協調成
    立之中華民國銀行公會會員辦理消費金融案件無擔保債務協
    商機制與金融機構成立之協商，準用前項之規定，消費者債
    務清理條例第151條第5項、第6項分別定有明文。債務清償
    方案成立後，應由債務人按其條件履行，如因事後發生情事
    變更，在清償期間收入或收益不如預期，致該方案履行困難
    甚或履行不能，因不可歸責於己，始能准許債務人聲請更生
    或清算，以避免債務人任意毀諾已成立之協商，濫用更生或
    清算之裁判上債務清理程序。
二、本件聲請人即債務人聲請更生意旨略以：聲請人於消費者債
    務清理條例施行前，曾依照中華民國銀行公會會員辦理消費
    金融案件無擔保債務協商機制與金融機構成立協商，每月應
    給付金融機構債權人新臺幣（下同）32,560元，因聲請人配
    偶無工作，導致收入減少，聲請人無力負擔協商債務應可認
    定屬不可歸責於聲請人等語。
三、經查，本件聲請人前於95年11月與全體無擔保債權銀行協商
    成立，並約定自96年1月起開始分60期按年息9%還款，每月
    還款32,560元，嗣還款至97年3月止，於97年4月毀諾未再還
    款，已據最大債權銀行函覆，並據提出消費金融案件無擔保
    債務還款計畫書、協議書等影本在卷可稽，堪認聲請人於消
    費者債務清理條例施行前，確曾依照中華民國銀行公會會員
    辦理消費金融案件無擔保債務協商機制與金融機構成立協商
    ，每月應給付金融機構債權人32,560元，是依消費者債務清
    理條例第151條第5項但書之規定，聲請人須有不可歸責於己
    之事由，致履行顯有重大困難，始得聲請更生。
四、查本件聲請人主張因其配偶無工作，導致收入減少，聲請人
    無力負擔協商債務，係因非可歸責於己之事由而毀諾云云。
    經查，聲請人前開主張固據其提出協議書及無擔保債務還款
    計畫書、財產及收入狀況說明書、債權人清冊、財團法人金
    融聯合徵信中心當事人綜合信用報告、戶籍謄本、存摺影本
    等為憑。惟查：
（一）聲請人於95年11月協商成立時係任職於新竹市私立智兒館
      幼稚園，月薪約30,150元，96年間仍任職於新竹市私立智
      兒館幼稚園，迄至97年6月30日，因體力不勝負荷自請辭
      職，有新竹市私立智兒館幼稚園函附卷可稽；而聲請人於
      97年4月經最大無擔保債權銀行判定毀諾，其當時之薪資
      收入狀況與協商成立當時並無何變化，難認有何個人收入
      變更致無法履行協商條件之情事。且聲請人係於97年6月
      30日年度約聘期滿後依其自由意願去留，而聲請人係因體
      力不勝負荷自請辭職，有新竹市私立智兒館幼稚園函附卷
      可稽，並非聲請人所稱約聘期滿離職（見97年8月13日陳
      報狀）之非個人因素離職，聲請人此部份陳述恐有不為真
      實陳述之情事，且聲請人嗣又於97年9月1日任新職，月薪
      20,000元雖較原職為低，惟聲請人於知悉自身負擔債務之
      情形下，未續任原職而選擇薪資收入較低之新職，尚無從
      認聲請人有何不可歸責情事。
（二）再查，聲請人之配偶乙○○自96年5月起至96年8月止係任
      職於東京都公寓大廈管理維護股份有限公司新竹分公司，
      平均月收入約15,095元，自96年10月起至97年2月止則係
      任職於三井保全股份有限公司，平均月收入約為26,667元
      ，有財產所得調件明細表、勞保局被保險人投保資料查詢
      資料、三井保全股份有限公司函附卷可憑，其所得亦可支
      應聲請人及其家人之基本生活費用；聲請人雖主張其配偶
      自97年2月自三井保全股份有限公司離職後，即無工作，
      致收入減少，迄今仍無工作云云（見本院98年2月23日訊
      問筆錄），惟經本院依職權調閱聲請人配偶乙○○之勞保
      投保資料結果，其自97年6月起已於台灣人壽保險股份有
      限公司台中分公司加保，基本投保薪資為17,280元，有勞
      保局被保險人投保資料查詢資料在卷可參，足認聲請人此
      部份亦有未為真實陳述之情事，足以影響本院對聲請人是
      否無法履行協商條件之客觀判斷，依消費者債務清理條例
      第46條之規定，即應駁回其聲請。遑論，聲請人主張其自
      協商成立後之96年1月起均係賴配偶收入協助繳納協商款
      項，然依本院查詢聲請人配偶勞保、所得資料，聲請人之
      配偶自協商成立之96年1月起至毀諾之97年4月止，期間僅
      96年5月至8月、96年10月至97年2月有工作收入，餘均無
      從自登記資料中看出，則自96年1月起至96年4月止及96年
      9月之聲請人配偶無登記工作收入期間，聲請人既能持續
      繳納協商款項，尤其於協商成立當時，其配偶亦無可自稅
      務或勞保資料查得之工作，聲請人仍可依協商條件持續繳
      款近半年（自96年1月起至96年4月止，其配偶均無可查知
      之工作），並無不能繳款之情形，足認其配偶之工作情況
      應係變動頻繁，且有無法經由稅務或勞保登記資料察知之
      收入，否則聲請人豈能在其配偶無工作收入之情形下，仍
      持續繳納協商款項，是聲請人配偶工作變動頻繁之事由在
      協商成立時即為如此，聲請人主張其配偶失業致收入減少
      之事由，尚難認對聲請人履行債務協商條件有何重大影響
      。
（三）又聲請人自陳其育有一子一女，子黃仕銓任職於超商，月
      薪約26,000元，女任職於中興大學，月薪約30,600元，且
      其等均未結婚，其等工作收入自亦可協助家中生活費用支
      出。是聲請人每月收入加以其配偶每月收入（以投保薪資
      計算），再加上聲請人子女之收入，計至少約有93,880元
      ，扣除每月協商應清償金額，尚有約61,320元可供支用，
      上開剩餘費用自足供聲請人及其家人基本生活所需。蓋消
      債條例之立法目的，係為使不幸陷入經濟困境之人得以清
      理債務、重建生活，並在清理過程中能保有符合人性尊嚴
      之最低基本生活，而非維持債務人過去之寬逸生活，是於
      評估履行原協商方案是否顯有重大困難時，並非由債務人
      任意主張其基本生活費用之數額，否則將造成揮霍無度致
      難以履行原協商方案者，反而更容易進入更生程序之歧異
      現象；是本件債務人及其家人之每月生活費用，應以行政
      院主計處公告之97年度臺灣省每人每月最低生活費用
      9,829元為計算基準，聲請人與家人4人每月最低生活費為
      39,316元（即9829元x4人＝39316元），以聲請人及其家
      人之上開收入扣除履行協商債務後之餘額約61,320元，顯
      已足敷支付聲請人維持其本人及家人每月最低基本生活費
      用，且尚有餘額。
（四）另聲請人主張其每月須支出租金、膳食費、電話費、水電
      瓦斯費、交通費等費用，惟其尚無法提出全部基本生活開
      銷之憑證，無從認定其每月之實際開銷金額是否確如聲請
      人所陳之支出金額；此外，縱聲請人每月須支出房租高達
      8,000元，惟前開每人每月最低生活費9,829元，已涵括所
      有必要生活之支出，並含房租支出，且聲請人已負債百萬
      元以上而謂不能清償，其自須以較低之標準生活而節忖開
      銷用以償債始符誠信，其自不得以無負債人員之一般生活
      標準以上而同為要求計算生活費，是以聲請人所陳上開必
      要生活費用及房租費用尚屬過高，無足憑採。此外，聲請
      人在已有勞保或健保之情形下，另行額外投保保險，徒增
      非必要之支出，亦應一併剔除。
五、綜上，本件聲請人前經協商時，其收入情況與本件聲請時未
    有大幅變動，既無情事變更，且無重大履行困難之處，準此
    ，堪認聲請人尚乏不可歸責於己致履行顯有重大困難之情形
    可言。另聲請人經本院通知到場後就其配偶之工作情況未為
    真實之陳述，依法亦應駁回更生之聲請。是以，聲請人既未
    補正其究有何不能歸責之事由，致履行協商顯有重大困難，
    是聲請准予更生，於法即有未合，況聲請人經法院通知到場
    後又不為真實之陳述，揆諸首揭說明，其聲請亦應駁回。此
    外，聲請人既有固定收入之履行能力，縱有履行不便，亦得
    經由個別債權銀行協商程序或向最大債權銀行聲請進行「個
    別協商一致性方案」之協商程序以求適當履債，附此敘明。
六、爰依消費者債務清理條例第8條、第46條、第151條第1項、
    第5項但書，裁定如主文。
中    華    民    國    98    年    2    月    26    日
              民事第一庭    法  官  林南薰
上為正本係照原本作成。
如不服本裁定，應於裁定送達後10日內，以書狀向本院提出抗告
，並繳納抗告費新臺幣壹仟元。
中    華    民    國    98    年    2    月     26   日
                            書記官  楊書棼


司法院資訊處製作；財團法人民間司法改革基金會備份。
